臺灣高等法院刑事判決　　　　　　　　96年度交上訴字第53號
上　訴　人
即　被　告　乙○○
選任辯護人　廖威淵律師
上列上訴人因過失致死案件，不服臺灣板橋地方法院94年度交訴
字第84號，中華民國95年12月5日第一審判決（起訴案號：臺灣
板橋地方法院檢察署94年度偵字第6878、9140、9842、9843、10
828號），提起上訴，本院判決如下：
    主  文
原判決撤銷。
乙○○無罪。
    理  由
一、公訴意旨略以：緣陳旭頻（另案審理）明知其持有美國加州
    駕照，並無我國駕駛執照不得在我國境內駕駛汽車，竟仍無
    照駕駛車牌號碼7098-GX號自用小客車，於民國93年11月29
    日下午3時20分許，沿臺北縣土城市○○路○段由北往南方
    向（即往三峽方向）行駛，行經中央路4段72號前，欲沿原
    路迴轉往板橋方向行駛，原應注意車輛迴轉應暫停讓直行車
    先行，而依當時路面乾燥、無缺陷且無障礙物及視距良好等
    情形，並無不能注意之情事，竟疏未注意，未暫停讓直行車
    先行，貿然迴轉，適有黃佳偉騎乘車牌號碼BKX-765號重型
    機車搭載潘聰德，沿臺北縣土城市○○路○段由南往北方向
    （即往板橋方向），因煞避不及，撞擊陳旭頻所駕駛上開車
    輛之左後車尾部分（按該車後保險桿整個脫落，後側車體凹
    陷），並於碰撞後失控滑入對向車道，斯時，適有以駕駛計
    程車為業之被告乙○○駕駛車牌號碼5N-253號營業小客車，
    沿中央路4段內側車道由北往南（即往三峽方向）行駛至該
    處，其原應注意汽車行車速度，應依標誌之規定，無標誌時
    ，在市區道路，時速不得超過40公里，在郊外道路時速不得
    超過60公里；又汽車行駛時，駕駛人應注意車前狀況，並隨
    時採取必要之安全措施，且依當時情形又無不能注意之情事
    ，竟疏未注意，而以超過60公里以上之時速行駛，乃撞及黃
    佳偉及潘聰德所騎乘之上開機車，復輾壓倒臥在路上之黃佳
    偉及潘聰德，渠等因先後遭車輛撞擊及輾壓，造成潘聰德當
    場死亡，而黃佳偉則受有頭部外傷併急性硬腦模下出血及腦
    水腫、肢體多處擦傷、臉部撕裂傷等傷害，經送醫救治仍因
    顱內出血致神經性休克延至同年12月1日上午4時52分死亡，
    因認被告乙○○涉犯刑法第276條第2項之業務過失致死罪嫌
    云云。
二、按犯罪事實應依證據認定之，無證據不得認定犯罪事實；不
    能證明被告犯罪者，應諭知無罪之判決，刑事訴訟法第154
    條第2項、第301條第1項定有明文。又認定犯罪事實須憑證
    據，為刑事訴訟法所明定，故被告犯罪嫌疑，經審理事實之
    法院，以盡其調查職責，仍不能發現確實之證據足資證明時
    ，自應依法為無罪判決。且事實之認定，應憑證據，如未能
    發現相當證據，或證據不足以證明，自不能以推測或擬制之
    方法，以為裁判基礎。（最高法院20年上字第893號、40年
    台上字第86號分別著有判例可資參照）。
三、公訴人認被告乙○○涉犯刑法第276第2項之過失致死罪，無
    非係以告訴人甲○○指訴明確，且被告乙○○自承與被害人
    黃佳偉及潘聰德所騎乘之機車發生車禍，並有道路交通事故
    調查報告表（一）（二）、道路交通事故現場圖、現場監視
    錄影翻拍照片6幀、勘驗照片140幀、現場監視錄影光碟1片
    、臺灣省臺北縣區車輛行車事故鑑定委員會鑑定報告、舉發
    違反道路交通管理事件通知單、臺北縣政府警察局鑑驗書等
    在卷為憑及纖維與油漆片1包扣案為憑。此外，被害人等確
    係因上開車禍導致死亡一節，亦有法務部法醫研究所解剖鑑
    定報告、國立臺灣大學醫學院附設醫院之黃佳偉使用呼吸器
    昏迷病人會診腦死檢查表亞東紀念醫院及財團法人恩主公醫
    院出具之潘聰德、黃佳偉診斷證明書等在卷可稽，並經檢察
    官督同檢驗員勘驗無誤，且製有勘驗筆錄、相驗屍體證明書
    及驗斷書等為其主要論據。
四、訊據被告乙○○固坦承有於前揭時地駕車行經該處並與被害
    人黃佳偉及潘聰德所騎乘之機車發生車禍之事實，惟堅詞否
    認有過失，並辯稱：本件係因被害人之人、車突然滑入被告
    駕車所行駛之車道，被告無從注意，自無過失可言等語。
五、經查：
(一)本件認定事實所引用之卷內所有卷證資料（包含人證與文書
    證據等證據），並無證據證明係公務員違背法定程序所取得
    ，且被告及其辯護人於本院審判程序均陳明對檢察官所提出
    之證據方法之證據能力沒意見等語，僅爭執被告是否有輾壓
    過被害人黃佳偉（事實認定問題），而卷內之文書證據，亦
    無刑事訴訟法第159條之4之顯有不可信之情況與不得作為證
    據之情形，從而，依刑事訴訟法第159條至159條之5之規定
    ，本件認定事實所引用之本件卷證所有證據（包含人證與文
    書證據等證據），均有證據能力，合先敘明。
(二)同案被告陳旭頻分別於警詢、檢察官偵查中及原審審理時均
    供稱：伊於上揭時、地駕駛車牌號碼7098-GX號自用小客車
    ，迴轉駛至對向車道，適被害人黃佳偉、潘聰德共乘車牌號
    碼BKX-765號重型機車駛至，因煞避不及，由後撞擊伊所駕
    駛自用小客車後之左側車尾，並於碰撞後失控，滑入其原所
    行駛車道之對向車道，而遭被告乙○○所駕駛車牌號碼5N-2
    53號營業小客車撞擊並輾壓，嗣被害人黃佳偉、潘聰德經緊
    急送醫不治等語，且被告於檢察官偵查中自白有撞上被害人
    潘聰德、黃佳偉等語，並參諸卷附之道路交通事故調查報告
    表（一）（二）、道路交通事故現場圖、現場草圖、現場照
    片42幀（見偵字第10828號卷第26至46頁）、現場監視錄影
    翻拍照片6幀（見同上卷第73頁）、亞東紀念醫院診斷證明
    書、臺灣板橋地方法院檢察署93年11月30日、93年12月7日
    勘驗筆錄、臺灣板橋地方法院檢察署相驗屍體證明書、法務
    部法醫研究所（93）醫鑑字第1884號鑑定書（以上為潘聰德
    部分，見相字第1460號卷第52頁、第59、69頁、第77頁、偵
    字第9843號卷第5至9頁）、財團法人恩主公醫院病危通知單
    及診斷證明書、國立臺灣大學醫學院附設醫院病歷專用紙及
    使用呼吸器昏迷病人會診單影本、檢查表影本、腦死檢查表
    影本、臺灣板橋地方法院檢察署93年12月1日、93年12月2日
    勘驗筆錄、驗斷書及相驗屍體證明書相驗照片17幀（以上為
    黃佳偉部分，見相字第1460號卷第53頁、相字第1463號卷第
    70頁、第32頁、第80至82頁、第69、89頁、第71至77頁、第
    92至100頁），足認本件車禍係同案被告陳旭頻駕駛上開車
    輛行經上開地點時，貿然迴轉駛至對向車道，被害人黃佳偉
    、潘聰德共乘車牌號碼BKX-765號重型機車，因煞避不及，
    由後撞擊同案被告陳旭頻所駕駛上開車輛之車尾左側，並於
    碰撞後，失控滑入對向車道，遭被告乙○○所駕駛之營業小
    客車撞擊並輾壓，被告對此突發狀況，自無法預見，亦無從
    採取任何有效的避煞措施，來避免本件車禍。況本件經送請
    臺灣省車輛行車事故覆議鑑定委員會覆議結果認：被告駕駛
    營業小客車，於遵行車道行駛中，突遇對向之重機車人、車
    向左滑入其車道內，致煞車閃避不及輾及已倒之人，實屬突
    發狀況難以防範，被告應無肇事因素，而同案被告陳旭頻駕
    駛自小客車，起駛迴轉時疏未注意看清對向來車動態並讓行
    進中之車輛先行，為肇事主因；BKX-765號重機車騎乘人，
    行經無號誌交岔路口未減速慢行，且未注意車前狀況，為肇
    事次因等情，有該覆議委員會96年5月1日府覆議字第096620
    1121號函附覆議意見書在卷為憑，更見被告因而與被害人等
    所騎乘之機車發生碰撞，自為猝不及防之意外事件，應屬不
    能注意，而無任何「應注意能注意而不注意」之過失存在，
    或注意車前狀況，得隨時採取必要之安全措施所能防範。
(三)公訴人雖指稱：被告當時駕駛營業小客車以時速60公里之速
    度行駛，認被告就本案車禍之發生顯有過失云云，惟查公訴
    人並未提出被告駕駛營業小客車時速60公里速度之依據，且
    本院依被告煞車痕之長度函請覆議鑑定委員會計算被告當時
    之行車時速，但據該覆議鑑定委員會函覆稱：被告駕駛營業
    小客車煞車不及，、無法僅依據其斷續、右偏、左右兩輪不
    相等之煞車痕長度明確推算其車速等語，不能單憑被告案發
    之初受驚嚇所為之自白為認定之依據，因之公訴人所指被告
    駕駛營業小客車時速60公里，已屬無據。況被告對於上開突
    發狀況，既屬不能注意而無法防免，則被告對本案車禍之發
    生，自無過失可言，臺灣省車輛行車事故覆議鑑定委員會覆
    議結果，亦同此認定，均如上述，則被告之行為與被害人之
    死亡間，是否具有相當因果關係，亦非無疑，且本件被害人
    等共乘機車因煞避不及，由後撞擊同案被告陳旭頻所駕駛上
    開車輛之車尾左側，並於碰撞後，失控滑入對向車道，此種
    猝不及防之意外事件，縱使被告當時車速低於60公里，甚或
    處於停止不動之狀態，亦無法避免事故之發生，亦難以被告
    於案發之初受驚嚇所供稱伊駕駛營業小客車以時速60公里之
    速度行駛，而有違反道路交通安全之違規事實，即遽認被告
    對本案車禍之發生負有過失責任。至臺灣省臺北縣區車輛行
    車事故鑑定委員會鑑定報告認定被告駕駛營業小客車，超速
    致煞車不及，與被害人騎乘機車未注意車前狀況同為肇事次
    因，有該會鑑定意見書一份附卷可稽，惟該鑑定委員會未斟
    酌上情且與事實不符，復與覆議鑑定委員會之認定不合，自
    不足採為不利被告之認定。另公訴人所提出之臺北縣政府警
    察局鑑驗書及扣案之纖維與油漆片1包等證物，認被告顯有
    過失云云，然上開證物，僅能證明被告確有於上揭時、地，
    駕駛營業小客車撞擊並輾壓自對向車道滑入而倒臥在路上之
    被害人潘聰德、黃佳偉之事實，尚不能證明被告有過失行為
    ，且不能證行被告之行為與被害人等死亡之結果有相當因果
    關係，自亦不足遽採為認定事實之證據。
(四)此外，復查無其他積極證據足資認定被告涉有上開公訴人所
    指之犯行，自屬不能證明其有過失致死之犯行。
六、原審未為詳究，遽予論罪科刑，尚有違誤，上訴人上訴意旨
    ，執此指摘原判決不當，為有理由，自應由本院將原判決予
    以撤銷改判，另諭知被告無罪之判決，以免冤抑。
據上論斷，應依刑事訴訟法第369條、第364條、第301條第1項前
段，判決如主文。
本案經檢察官曾忠己到庭執行職務。
中　　華　　民　　國　　96　　年　　6 　　月　　6 　　日
　　　　　　　　　刑事第十九庭審判長法　官  尤豐彥
　　　　　　　　　　　　　　　　    法　官  宋  祺
　　　　　　　 　 　　　　　　　　　法　官  黃金富
以上正本證明與原本無異。
檢察官如不服本判決，應於收受送達後十日內向本院提出上訴書
狀，其未敘述上訴之理由者並得於提起上訴後十日內向本院補提
理由書（均須按他造當事人之人數附繕本）。
                                    書記官  楊秋鈴
中　　華　　民　　國　　96　　年　　6 　　月　　6 　　日
